【裁判字號】    91,簡上,40
【裁判日期】    920306
【裁判案由】    交還停車位
【裁判全文】
臺灣高雄地方法院民事判決  九十一年度簡上字第四○號
    上  訴  人  丁○○
    訴訟代理人  徐豐益  律師
    參  加  人  乙○○○
    訴訟代理人  甲○○
                王正嘉  律師
    被上訴人    丙○○      住.
    訴訟代理人  唐小菁  律師
                楊昌禧  律師
右當事人間請求返還停車位事件，上訴人對於中華民國九十一年三月十八日本院高雄
簡易庭第一審簡易判決（九十一年度雄簡字第八五號）提起上訴，本院判決如左：
    主      文
上訴駁回。
第二審訴訟費用由上訴人負擔，參加訴訟所生之費用由參加人負擔。
    事實及理由
一、本件被上訴人起訴主張：被上訴人於民國八十九年三月一日，經鈞院八十八年度
    執字第一五二九五號強制執行事件中拍賣購得參加人區分所有坐落高雄市○鎮區
    ○○段一小段二０六九號土地，及其上之建物即門牌號碼為高雄市○鎮區○○街
    九十號二十三樓之一（下稱系爭房地）「國家藝術廣場」大樓（下稱系爭大樓）
    ，暨其共同使用部分（建號四六六六號）權利範圍一萬分之一０四之區分所有權
    ，並於八十九年三月十五日取得上開不動產之權利移轉證書，而系爭房地於原始
    買受人即訴外人蘇厚源向原始起造人高屋建設有限公司（下稱高屋公司）購買時
    ，即已連同購買地下室編號第四十四號停車位（下稱系爭停車位），並將該停車
    位面積計入共同使用部分之登記權利範圍萬分之一０四，是被上訴人購得系爭房
    屋之共同使用部分面積登記權利範圍為萬分之一０四，自包含系爭停車位之面積
    在內。惟上訴人將系爭停車位出租予原審被告徐國安、吳雅惠（此部分經原審判
    決被上訴人勝訴確定）使用，並無正當權源，爰依民法第七百六十七條規定訴請
    上訴人將系爭停車位騰空返還等語。於本院聲明：上訴駁回。（原審對於被上訴
    人之請求，判決全部勝訴，僅上訴人就其敗訴部分提起上訴，是其餘部分業已確
    定）
二、上訴人則以：區分所有權人就共同使用部分所登記之權利範圍，因有無買受停車
    位而有差別，非必然按其專有部分面積與共同使用部分面積比例計算，認定公寓
    大廈停車位使用權之歸屬，應依民法相關規定及原始買賣契約為憑，依本件原始
    買賣契約之規定觀之，停車位與房地價金係分別計算，房屋原始買受人得購買一
    個或多個停車位，購買停車位使用權與購買區分所有權無關，故高屋公司函覆原
    審之內容顯與原始買賣契約及附件四同意書相牴觸，不足採信，職是，各區分所
    有權人就公共設施所登記之權利範圍與購買之停車位多寡並無關係，系爭停車位
    之使用權係基於買賣契約書第四、七條及附件四、五之規定而來，非因登記於共
    同使用部分之權利範圍而取得，上訴人亦為系爭大廈之區分所有權人，依法自得
    向參加人購買系爭停車位之使用權，且時點係在被上訴人拍定取得系爭房地所有
    權之前，從而，被上訴人取得之範圍應不及於系爭停車位使用權等語置辯。於本
    院聲明：(一)原判決廢棄；(二)被上訴人在第一審簡易之訴及假執行之聲請均駁回。
三、參加人則以：(一)參加人將系爭停車位之使用權讓與上訴人，因上訴人就本件訴訟
    之勝敗，影響參加人與上訴人間之買賣契約能否履行，故參加人就本件訴訟有利
    害關係，系爭停車位無獨立之所有權，係系爭大樓之共同使用部分，由全體區分
    所有權人按應有部分比例共有，停車位使用權之取得係基於分管契約，而與共同
    使用部分登記之權利範圍無涉，被上訴人所拍定取得者就共同使用部分而言僅係
    共有權而已，其主張對於系爭停車位亦取得使用權，則應證明分管契約有此約定
    ，否則即應受不利之判決。(二)參加人依分管契約即住戶規約第十一條第二項、地
    下停車場管理辦法第四、五條及契約書附件四同意書之規定，合法轉讓系爭停車
    位使用權予上訴人，並向管理委員會登記，依公寓大廈管理條例第二十四條之規
    定，被上訴人於拍定取得系爭房地後，應繼受住戶規約所生之一切權利義務，原
    審認定使用權能不得與所有權分離而單獨為買賣之標的云云，顯有不當。(三)參加
    人之前以系爭房地向中國國際商業銀行設定抵押權時，並未將系爭停車位包括在
    內，且拍賣公告與鑑估報告復未提及停車位之問題，而停車位係具有經濟價值之
    客體，既未記載於拍賣公告，則投標金自未計入系爭停車位之價金，況權利移轉
    證書亦未註明包含停車位，足徵系爭停車位不在拍賣之範圍內，否則被上訴人焉
    能以如此低廉之價格得標？(四)系爭停車位使用權之買賣關係確係存在於參加人與
    上訴人間，有證人即當時主任委員洪明水於原審證述明確，復有匯款紀錄可憑，
    至訴外人邱雲華乃參加人之姊，因參加人向其借錢，為使其安心，乃讓其在停車
    證上蓋章，惟買賣關係實際上仍存在於參加人與上訴人之間，上訴人於八十八年
    一月二十六日即取得系爭停車位之使用權。(五)經參加人查訪得知，系爭大樓之另
    一區分所有權人，其原始買受專有部分之面積與參加人相似，共同使用部分登記
    之權利範圍為一萬分之一０三（參加人為一萬分之一０四），但不包含停車位使
    用權，雖其事後向其他區分所有權人購得停車位使用權，惟共同使用部分登記之
    權利範圍不變，益徵共同使用部分不隨同停車位使用權移轉等語置辯。於本院聲
    明如被參加人即上訴人之聲明所示。
四、被上訴人主張：被上訴人於八十九年三月一日，經本院八十八年度執字第一五二
    九五號強制執行事件中拍賣購得參加人區分所有系爭大樓中之系爭房地，及共同
    使用部分（建號四六六六號）權利範圍萬分之一０四之區分所有權，並於八十九
    年三月十五日取得上開不動產之權利移轉證書，而系爭房地於原始買受人即訴外
    人蘇厚源向原始起造人高屋公司購買時，係連同購買系爭停車位，且共同使用部
    分之權利範圍登記為萬分之一０四，上訴人亦為系爭大樓之區分所有權人，目前
    將系爭停車位出租使用之事實，業據提出不動產權利移轉證書、土地登記謄本、
    建物登記謄本、八十九年度房屋稅繳款書（見原審卷第十至二十一頁、第三十六
    頁）各一份及現場照片三幀（見原審卷第二三一、二三二頁）為證、復經本院依
    職權調閱本院八十八年度執字第一五二九五號執行卷證，查明屬實，上訴人於此
    亦不爭執，自堪信被上訴人此部分主張為真實，惟上訴人另以前揭情詞置辯，是
    本件之爭點厥為被上訴人拍定取得之範圍有無包含系爭停車位之使用權？又上訴
    人主張已取得系爭停車位之使用權是否有理？茲分別論述如下：
  （一）經查，公寓大廈管理條例於八十四年六月二十八日公布施行，依本條例第十
        八條第三項規定：「第一、二項所規定起造人應提列之公共基金，於本條例
        公布施行前，起造人已取得建造執照者，不適用之」；第四十三條規定：「
        本條例施行前已取得建造執照之公寓大廈，應依本條例規定成立管理組織」
        、「前項公寓大廈得不受第七條各款不得為約定專用部分之限制」。準此而
        論，就該條文反面推論之，除公寓大廈條例第十八條第三項、第四十三條所
        規定之情事外，公寓大廈管理條例之其他規定，應有溯及既往之效力，是不
        論系爭大樓於何時興建，原則上均有公寓大廈管理條例之適用，況上訴人與
        參加人間就系爭停車位使用權之轉讓行為及被上訴人拍定取得系爭房地之時
        點，均在公寓大廈管理條例公布施行之後，自有本條例之適用甚明，是上訴
        人主張系爭大樓於本條例施行前興建，關於共同使用部分應適用民法之規定
        云云，容有誤會。
  （二）次查，系爭房地及其共同使用部分（建號四六六六號，權利範圍萬分之一０
        四），原係高屋公司連同系爭停車位出售予原始買受人即訴外人蘇厚源，訴
        外人蘇厚源再出售予參加人，嗣參加人向中國國際商業銀行借款，並提供系
        爭房地為擔保設定抵押權，惟因無力清償借款債務，經中國商銀聲請就系爭
        房地為強制執行而由本院以八十八年度執字第一五二九五號予以強制執行，
        乃被上訴人於八十九年三月一日以總價七百八十四萬元拍定（共同使用部分
        為一百十七萬八千元，權利範圍為萬分之一０四），並於同年三月十五日領
        取不動產權利移轉證書等情，經本院調閱上開執行卷證核閱屬實，又系爭大
        樓於起造時乃規劃有一百八十八戶房屋，有建物（建號四六六六號）登記謄
        本一份在卷可稽，共同使用之地下室總面積約一０五一‧四七平方公尺，非
        屬共同使用部分之停車場總面積約三二一九公尺，由購買停車位者約定專用
        （買賣契約第七條參照），而其中專有部分建號四五三六號（面積一一六‧
        二九平方公尺）與建號四五六三號（面積一一六‧二九平方公尺）之面積相
        同，惟前者擁有停車位，故共同使用部分之權利範圍為萬分之六六，後者並
        無停車位，共同使用部分之權利範圍為萬分之二八，兩者相差萬分之三八，
        另專有部分建號四五五六號（面積一一七‧五五平方公尺）、建號四六四四
        號（面積一一七‧五五平方公尺）、建號四五八二號（面積一一七‧五五平
        方公尺）及建號四六二六號（面積一一七‧五五平方公尺）等四棟房屋之面
        積均相同，然僅前兩戶各有一個停車位，其共同使用部分之權利範圍均為萬
        分之六九，後兩戶因無停車位，共同使用部分之權利範圍則均為萬分之三一
        ，兩者亦相差萬分之三八，此有被上訴人提出之建物登記謄本及管理費收據
        各六紙在卷可佐，上訴人固主張系爭大樓專有部分建號四六五八號之房屋面
        積與系爭房屋相同，該戶雖無停車位，然共同使用部分之權利範圍為萬分之
        一０三與系爭房屋共同使用部分之權利範圍萬分之一０四相近，可見停車位
        之面積不計入共同使用部分面積云云，並提出建物登記謄本（登記名義人為
        蔡芳蘭）及買賣契約書（出賣人：蘇衍鐘；買受人：蔡芳蘭）各一份為證，
        惟由前開建物登記謄本及買賣契約書觀之，僅能證明建號四六五八號房屋之
        原始買受人即訴外人蘇衍鐘並未出售停車位使用權予後手蔡芳蘭，尚難遽論
        訴外人蘇衍鐘當初未向高屋公司購買停車位使用權，況渠等未買賣停車位卻
        未減少共同使用部分之權利範圍，其效力如何，與本件無關，爰不予審究，
        而被上訴人主張建號四六五八號房屋之原始買受人蘇衍鐘當初亦有購買停車
        位使用權，並提出之管理費收據三紙為證，堪信為真，可見建號四六五八號
        之房屋與系爭房屋因原始買受人當初均有購買停車位使用權，且因專有部分
        面積相近，故共同使用部分之權利範圍僅相差萬分之一，由此足徵系爭大樓
        停車位之面積係計入共同使用部分之權利範圍中而有所增減，顯非如上訴人
        所言之僅依專有部分面積比例計算，是高屋公司於八十九年十一月二十二日
        （八九）高屋字第０二三號函覆原審謂：「編號四十四號停車位面積係計入
        建號四六六０號專有部分之共同使用部分建號四六六六號應有部分之一萬分
        之一０四面積中，隨同移轉予建號四六六０號專有部分之所有權人蘇厚源。
        」等語（見原審卷第五十六頁），即為可採。從而，參加人之前手即訴外人
        蘇厚源向高屋公司購買系爭房地時既已併同購買系爭停車位，參加人向訴外
        人蘇厚源買受系爭房地時，亦併同買受系爭停車位，此為兩造所不爭，而系
        爭房地於拍賣時就此共同使用部分（權利範圍登記萬分之一０四）既已另行
        標價競買，自不因原拍賣公告就此共同使用部分併含停車位乙情未予載明而
        得認系爭停車位不為拍賣範圍所及，本件上訴人就系爭房地既經本院發給不
        動產權利移轉證書，其依法自已取得系爭房地之所有權  併同系爭停車位之
        使用面積一節，洵堪認定。
  （三）又查，依土地登記規則第八十一條第一款、第九十四條之規定，同一建物所
        屬各種共同使用部分，除法令另有規定外，應依各區分所有人使用情形，分
        別合併，另編建號，單獨登記為各相關區分所有權人共有。但部分區分所有
        權人不需使用該共同使用部分者，得予除外；區分所有建物之共用部分不得
        分割，除法令另有規定外，應隨同各相關專有部分移轉，並不得單獨移轉於
        非區分所有。準此，各區分所有權人就各種共同使用部分之應有部分，非必
        然按其專有部分之面積與共同使用部分之面積比例計算，此於公寓大廈之地
        下室停車位，尤為顯然，蓋各區分所有人有需停車位者，有不需停車位者，
        需停車位者於買受其專有部分時，得一併買受停車位，即共同使用部分之應
        有部分，未買受停車位者即予除外而無該共同使用部分之應有部分，且地政
        機關於建築改良物登記簿上就共同使用部分係另編建號，詳列各區分所有人
        就共同使用部分之權利範圍即應有部分，故作為停車位之共同使用部分，並
        非當然屬於全體住戶所共有，若買賣契約已載明未買受停車位，地政機關就
        共同使用部分所登記之權利範圍亦因其有無買受停車位而有差異，而無依民
        法第七百九十九條規定「推定」為各區分所有人共有之餘地，申言之，公寓
        大廈地下室停車位固得為買賣之標的物，但須與區分所有權隨同移轉於同一
        人，如區分所有權人買受停車位後，又因故不需停車位者，揆之上開不需使
        用共同使用部分者得予除外之規定，亦得單獨移轉於同一公寓大廈之其他區
        分所有權人，而買受停車位者，地政機關係於建築改良登記簿上增加共同使
        用部分所登記之權利範圍，以資與未購買停車位者有所區別，惟買受停車位
        者如何得就特定停車位而為占有使用，則應本於區分所有權人間之分管契約
        ，或基於買受人與原始起造人即建設公司間之約定為之，依此，分管契約係
        區分所有權人間關於如何使用特定停車位之約定，並非取得停車位使用權之
        證明，而停車證固得表彰停車位之使用權，惟仍應以該住戶已取得權利為前
        提甚明。
  （四）末查，區分所有建物之共同使用部分，在性質上係屬各區分所有權人共有，
        各共有人對該共同使用部分之設施，雖可依共有部分之目的加以使用或約定
        分管，但使用權為所有權之積極權能之一，不得與所有權分離，亦即與專有
        部分在使用目的上成為一體，不得分離、單獨移轉或處分，且共有人就其分
        管範圍之共有物同意他人使用收益後，若將其應有部分之共有權轉讓與另一
        人，該使用收益之他人對於受讓共有權之人，除有民法第四百二十五條之適
        用外，不得主張有權使用收益共有物（最高法院八十六年度台上字第一六五
        五五號、八十五年度台上字第一五二九號裁判參照）。本件上訴人主張伊於
        八十八年一月二十六日向參加人以一百五十萬元購買系爭停車位之事實，固
        據提出存摺明細、讓渡證書及停車證（見原審卷第一四三、一四四、二三四
        頁）各一份為證，並經證人即當時主任委員洪明水於原審具結證述在卷（見
        原審卷第一一八頁），惟上開讓渡證書之讓與人係記載證人邱雲華，而由上
        開停車證蓋章欄觀之，系爭停車位之轉讓過程係訴外人蘇厚源讓與參加人，
        參加人讓與證人邱雲華，證人邱雲華再讓與上訴人，又證人邱雲華並非系爭
        大樓之區分所有權人，為兩造所不爭，雖證人邱雲華於原審證稱：因參加人
        向伊借錢，參加人為使其安心，乃持伊印章在停車證上蓋章等語（見原審卷
        第一九七頁），然倘參加人為使證人邱雲華安心，而欲以系爭停車位作為其
        財力之證明，其大可出示停車位權利之證明文件即可，何須在停車證蓋上「
        邱雲華」之印章？又倘參加人此舉並無轉讓系爭停車位予證人邱雲華之意思
        ，又為何在讓與證書上以證人邱雲華之名義為出讓人？參以上訴人曾委請律
        師函覆被上訴人記載：「本人於八十八年一月十六日以一百五十萬元之價格
        向邱雲華購買..。」（見原審卷第一四二頁），顯見參加人意在將系爭停車
        位轉讓予證人邱雲華，而非僅為使證人邱雲華安心而已，是證人邱雲華於原
        審之證詞不足採信，另證人洪明水之證詞僅可證明係參加人出面與上訴人接
        洽，要難遽認其二人即為契約當事人，準此而論，證人邱雲華既非系爭大樓
        之區分所有權人，依法即不得受讓系爭停車位之使用權，自亦不得將系爭停
        車位之使用權讓與上訴人，故渠等就系爭停車位之買賣行為應不生效力。
  （五）上訴人雖主張伊於被上訴人拍得系爭房地之前即已購得系爭停車位云云，惟
        其二人並未就共同使用部分之權利範圍辦理移轉登記，則縱買賣契約係存在
        於其二人之間為真，然上訴人就系爭停車位仍未取得物權而僅得對參加人取
        得共有權移轉登記之請求債權，又系爭大樓之區分所有權人於向高屋公司購
        買房地時，因須另加付停車位之價金一併購買始得使用停車位，則各共有人
        就其大樓停車位（共同使用部分之設施）部分自已默示同意訂有共有專用之
        協議分管契約即明，今被上訴人既經由拍賣而繼受取得系爭房地及共同使用
        部分之權利，依公寓大廈管理條例第二十四條之規定，其自應同時繼受該分
        管協議之權利義務而得就系爭停車位為單獨之使用收益，申言之，依物權效
        力優先於債權效力及債權相對性之原則，上訴人自不得以其對參加人之債權
        主張對抗業具物權效力之被上訴人，是上訴人之前開主張尚屬無據。
五、綜上所述，本件被上訴人於本院強制執行事件中經拍賣程序取得之系爭房地，其
    共同使用部分之權利範圍原即含有經分管之系爭停車位在內，其已因取得不動產
    權利移轉證書而併同取得共同使用部分關於系爭停車位之權利，而證人邱雲華因
    非系爭大樓之區分所有權人，本不得受讓系爭停車位使用權，則其與上訴人間之
    讓與行為亦不生效力，且縱買賣行為存在於上訴人與參加人之間，惟上訴人於買
    賣後並未就其共同使用部分之權利範圍辦理移轉登記，故尚不具物權效力，而被
    上訴人既係經由拍賣而繼受取得系爭房地及共同使用部分之所有權利，並已同時
    繼受原分管協議之權利義務而得就系爭停車位為單獨之使用收益，上訴人自不得
    以其對參加人之債權而主張對抗被上訴人，是上訴人就系爭停車位於被上訴人取
    得其所有權後已無合法占有權源，從而，被上訴人依民法第七百六十七條規定請
    求上訴人應將系爭大樓地下室編號第四十四號停車位予以騰空返還，於法自屬有
    據，原審予以准許，其認事用法尚無違誤，應予維持，上訴意旨指摘原判決不當
    ，求予廢棄改判，為無理由，應予駁回其上訴。
六、據上論結，本件上訴人之上訴為無理由，爰依民事訴訟法第四百三十六條之一第
    三項、第四百四十九條第一項、第七十八條，判決如主文。
中      華      民      國    九十二    年      三      月      六      日
                              臺灣高雄地方法院民事第五庭
~B審判長法官  黃蕙芳
~B      法官  徐美麗
~B      法官  鍾素鳳
右為正本係照原本作成。
本判決不得上訴。
中      華      民      國    九十二    年      三      月      六      日
~B法院書記官  黃麗緞


司法院資訊處製作；財團法人民間司法改革基金會備份。
